【裁判字號】    98,上訴,745
【裁判日期】    980430
【裁判案由】    違反商業會計法等
【裁判全文】
臺灣高等法院臺中分院刑事判決         98年度上訴字第745號
上  訴  人  臺灣臺中地方法院檢察署檢察官
被      告  丙○○
                    4樓
被      告  乙○○
上二人共同
選任辯護人  陳鴻謀  律師
上列上訴人因被告等違反商業會計法等案件，不服臺灣臺中地方
法院97年度訴字第4774號中華民國98年1月22日第一審判決（起
訴案號：臺灣臺中地方法院檢察署96年度偵字第8976、14299、
23312、20663號），提起上訴，本院判決如下：
      主  文
原判決撤銷。
乙○○公司負責人，為納稅義務人以不正當方法逃漏稅捐，處有
期徒刑伍月，如易科罰金，以銀元參佰元即新臺幣玖佰元折算壹
日，減為有期徒刑貳月又拾伍日，如易科罰金，以銀元佰元即
新臺幣玖佰元折算壹日。又共同連續商業負責人，以明知為不實
之事項，而填載會計憑證，處有期徒刑伍月，如易科罰金，以銀
元參佰元即新臺幣玖佰元折算壹日，減為有期徒刑貳月又拾伍日
，如易科罰金，以銀元佰元即新臺幣玖佰元折算壹日。應執行
有期徒刑肆月，如易科罰金，以銀元參佰元即新臺幣玖佰元折算
壹日。緩刑貳年，並應向公庫支付新臺幣壹拾貳萬伍仟元。丙○
○共同連續商業負責人，以明知為不實之事項，而填載會計憑證
，處有期徒刑伍月，如易科罰金，以銀元參佰元即新臺幣玖佰元
折算壹日，減為有期徒刑貳月又拾伍日，如易科罰金，以銀元
佰元即新臺幣玖佰元折算壹日。緩刑貳年，並應向公庫支付新臺
幣壹拾貳萬伍仟元。
      犯罪事實
一、乙○○於民國 (下同)94 年間係址設於臺中縣烏日鄉○○街
    73巷23號1樓祐賓通運有限公司【下稱祐賓公司，現負責人
    為林益申（另行審結）】之負責人，實際負責該公司經營及
    稅務申報業務，為稅捐稽徵法所規範納稅義務人祐賓公司依
    據公司法第8條第2項規定之公司負責人，明知祐賓公司，於
    民國94年1月間並無實際向廣智營造有限公司（下稱廣智公
    司）購買如附表所示金額商品，乙○○為減輕納稅義務人祐
    賓公司之稅捐，竟基於為祐賓公司逃漏稅捐之犯意，與基於
    幫助他人逃漏稅捐概括犯意之廣智公司負責人丙○○共同基
    於明知為不實之事項填載會計憑證罪之概括犯意聯絡，由丙
    ○○於附表所示統一發票所載之發票日，在廣智公司利用不
    知情之廣智公司成年會計人員連續填載如附表所示虛偽不實
    統一發票之會計憑證予祐賓公司。乙○○於向廣智公司取得
    如附表所示之不實進項發票525萬元 (含稅)後，即以之作為
    進項稅額扣抵銷售稅額，於94年3月17日，向臺中市稅捐稽
    徵處申報營業稅，而作成臺中市營業人銷售額與稅額申報書
    ，計逃漏祐賓公司應納之營業稅共25萬元，而足以生損害於
    稅捐稽徵之正確性。
二、案經法務部調查局臺中縣調查站移送臺灣臺中地方法院檢察
    署檢察官及同署檢察官自動檢舉偵查起訴。
      理  由
一、上開犯罪事實，迭據被告乙○○、丙○○二人於原審及本院
    審理中坦承不諱，並有財政部臺灣省中區國稅局大屯稽徵所
    97年7月29日中區國稅大屯三字第0970030729號函及附件營
    業人銷售額與稅額申報書、進銷項憑證明細資料表各1份、
    統一發票影本6份在卷可資佐證。被告2人自白，核與事實相
    符，應可採信，本案事證明確，被告2人犯行，均堪認定。
二、(一)被告2人行為後，商業會計法第71條於95年5月24日修正公
    布，同年月27日生效施行；而刑法部分條文亦於94年2月2日
    修正公布，於95年7月1日生效施行。按行為後法律有變更者
    ，適用行為時之法律，但行為後之法律有利於行為人者，適
    用最有利於行為人之法律，現行刑法第2條第1項定有明文。
    又刑法修正之比較新舊法，應就罪刑有關之共犯、未遂犯、
    想像競合犯、牽連犯、連續犯、結合犯，以及累犯加重、自
    首減輕暨其他法定加減原因（如身分加減）與加減例等一切
    情形，綜其全部罪刑之結果而為比較（最高法院95年5月23
    日95年度第8次刑庭會議決議參照）。茲就本案應適用之法
    律比較如下：
    (1)商業會計法第71條第1款之法定刑原為5年以下有期徒刑、
      拘役或科或併科新臺幣15萬元以下罰金；修正後法定刑改
      為5年以下有期徒刑、拘役或科或併科新臺幣60萬元以下
      罰金，比較新、舊法之結果，修正後之商業會計法第71條
      第1款規定，並未較有利於被告。
    (2)修正後之刑法第31條第1項，將共同實施更為共同實行，
      增加「但得減輕其刑」。
    (3)刑法第33條第5款修正為：「主刑之種類如下：五、罰金
      ：新臺幣1000元以上，以百元計算之，」，與修正前刑法
      第33條第5款規定：「主刑之種類如下：五、罰金：1元以
      上。」相較，修正前之規定有利被告。
    (4)修正前刑法第41條第1項前段規定：犯最重本刑為五年以
      下有期徒刑以下之刑之罪，而受六個月以下有期徒刑或拘
      役之宣告，因身體、教育、職業、家庭之關係或其他正當
      事由，執行顯有困難者，得以銀元一元以上三元以下折算
      一日，易科罰金。再依修正前罰金罰鍰提高標準條例第二
      條規定，就其原定數額提高為一百倍折算一日，本件被告
      行為時之易科罰金折算標準，應以銀元三百元折算一日，
      經折算為新臺幣後，以新臺幣九百元折算一日。九十四年
      二月二日修正後刑法第四十一條第一項前段則規定：犯最
      重本刑為五年以下有期徒刑以下之刑之罪，而受六個月以
      下有期徒刑或拘役之宣告者，得以新臺幣一千元、二千元
      或三千元折算一日，易科罰金。比較修正前後之規定，修
      正前之規定有利於被告。
    (5)修正後刑法第51條第5款規定，宣告多數有期徒刑者，於
      各刑中之．．．，但不得逾三十年。與修正前之規定：不
      得逾20年相較，修正前之規定有利於被告。
    (6)修正後之刑法第55條後段刪除牽連犯之規定，第56條刪除
      連續犯之規定，比較修正前後之規定，修正前之規定有利
      於被告。
    (7)綜合比較上開修正前後之規定，以修正前之規定有利於被
      告，依刑法第2條第1項規定，應適用修正前之規定。
    (8)至修正後之刑法第28條將共同實施更為共同實行，然本件
      無論依修正前後之規定，被告二人就違反商業會計法部分
      均為共同正犯，無有利不利之情形，應適用修正後之規定
      。另犯罪在新法施行前，新法施行後，緩刑之宣告，應適
      用新法第74條之規定 (最高法院95年第8次刑事庭會議參
      照)。
  (一)按祐賓公司為營利事業，依加值型及非加值型營業稅法之規
    定，應繳交營業稅，為稅捐稽徵法之納稅義務人，則其逃漏
    稅捐時，犯罪主體自應為祐賓公司，而非負責人。次按稅捐
    稽徵法第47條之規定，係將納稅義務人之公司責任，基於刑
    事政策考慮，於其應處徒刑範圍，轉嫁於公司之負責人、民
    法或其他法律規定對外代表法人之董事或理事、商業登記法
    規定之商業負責人、其他非法人團體之代表人或管理人，故
    於此情形而受罰之上列人員，乃屬於代罰性質，其既非逃漏
    稅捐之納稅義務人，當無所謂基於概括犯意逃漏稅捐，而法
    人（公司）、商業、非法人團體等既不具有犯罪能力，自亦
    無犯意可言，其於稅捐稽徵法充其量僅係受罰主體，尤無所
    謂概括犯意存在（最高法院87年度臺上字第1974號判決、81
    年度第3次刑事庭會議4決議意旨參照）。稅捐稽徵法第47條
    第1款規定，該法關於納稅義務人應處徒刑之規定，於公司
    法規定之公司負責人適用之。被告乙○○係納稅義務人祐賓
    公司之負責人，屬公司法第8條第1項所定之公司負責人，為
    祐賓公司以不正當方法逃漏稅捐，核被告乙○○所為，係犯
    稅捐稽徵法第47條第1款、第41條之法人負責人為納稅義務
    人以不正方法逃漏稅捐罪。再按統一發票係營業人依營業稅
    法規定於銷售貨物或勞務時，開立並交付予買受人之交易憑
    證，足以證明會計事項之經過，而為造具記帳憑證所根據之
    原始憑證，商業負責人如明知為不實之事項，而開立不實之
    統一發票，係犯商業會計法第71條第1款之以明知為不實之
    事項而填製會計憑證罪，該罪為刑法第215條業務上登載不
    實文書罪之特別規定，依特別法優於普通法之原則，自應優
    先適用，無論以刑法第215條業務上登載不實文書罪之餘地
    ；復按商業負責人以明知為不實之事項，而填製會計憑證，
    商業會計法第71條第1款直接設有處罰規定，而所謂商業，
    謂以營利為目的之事業，其範圍依商業登記法、公司法之規
    定，同法第2條第1項亦定有明文。故公司負責人如有以明知
    為不實之事項，而填製會計憑證行為，其應受處罰，係因其
    本身之犯罪行為而來，此與稅捐稽徵法第47條第1款，將納
    稅義務人之公司之責任，於其應處徒刑範圍，轉嫁於公司之
    負責人，受罰之公司負責人乃屬代罰之性質，迥不相同。是
    公司負責人如基於概括之犯意，連續以明知為不實之事項，
    而填製會計憑證，自有連續犯之適用（最高法院94年度臺非
    字第98號、86年度臺上字第6053號判例參照）；再按統一發
    票及營業稅申報書之填製，固屬被告之附隨業務，是該統一
    發票及營業稅申報書，本質上亦係刑法第215條之文書，惟
    統一發票既屬會計憑證，而商業會計法第71條第1款之不實
    填載會計憑證罪，原即含有業務上登載不實之本質，與刑法
    第215條業務上文書登載不實罪均規範處罰同一之登載不實
    行為，屬法規競合，且前者為後者之特別規定，依特別法優
    於普通法原則，應優先適用商業會計法第71條第1款規定論
    處（最高法院92年度臺上字第6171號、第725號判決、94年
    度臺非字第98號判決意旨參照）。準此，核被告丙○○、乙
    ○○所為，均係違反商業會計法第71條第1款之商業負責人
    以明知為不實之事項，而填製會計憑證罪，被告丙○○另犯
    稅捐稽徵法第43條幫助納稅義務人以詐術逃漏稅罪。被告丙
    ○○、乙○○二人就違反商業會計法第71條第1款之罪行間
    ，有犯意聯絡及行為分擔，為共同正犯，被告乙○○雖非廣
    智公司之商業負責人，依刑法第三十一條第一項之規定仍以
    共犯論。被告丙○○、乙○○利用廣智公司不知情之會計為
    上開犯行，為間接正犯。而被告丙○○、乙○○先後多次違
    反商業會計法第71條第1款之犯行及被告丙○○先後多次違
    反稅捐稽徵法第43條之犯行，均所為時間緊接，犯構成要件
    相同之罪，顯均係基於概括犯意反覆為之，咸為連續犯，均
    應依修正前刑法第56條規定各論以一罪並加重其刑 (公訴人
    此部分以單純一罪起訴，尚有未洽)，被告丙○○上開連續
    犯商業會計法第71條第1款之罪部分及連續幫助逃漏稅捐部
    分之犯行，有方法、目的之牽連關係，應依修正前刑法第55
    條後段之規定，從一重之商業會計法第71條第1款規定論處
    。被告乙○○所犯上開稅捐稽徵法第47條第1款、第41條之
    法人負責人為納稅義務人以不正方法逃漏稅捐罪及商業會計
    法第71條第1款之罪，犯意各別，構成要件互異，應分論併
    罰。原審予以論罪科刑固非無見，惟查原審主文、事實、理
    由將被告乙○○誤載林祺村，未認被告二人就所犯商業會計
    法第71條第1款之罪部分為共同正犯，均有未洽，檢察官以
    原審宣告緩刑不當為由上訴雖無理由，然原審判決既有如上
    未當之處，應由本院將其撤銷改判，爰審酌被告丙○○共同
    填製不實會計憑證及幫助他人逃漏稅捐及被告乙○○共同填
    製不實會計憑證及以詐術逃漏稅捐，造成稅捐機關核課稅捐
    之錯誤，影響國家稅收之正確性，暨其等之品行及智識程度
    ，犯罪之動機、目的、手段，被告丙○○共同填製不實進銷
    項憑證金額、幫助他人逃漏稅捐及被告乙○○共同填製不實
    進銷項憑證金額及以詐術逃漏稅捐金額尚非鉅大，及祐賓公
    司係直接受益者，衡情應係被告乙○○所起意，暨其等犯後
    坦承犯行等一切情狀，分別量處如主文第二、三項所示之刑
    ，並分別諭知易科罰金之折算標準，並均依中華民國九十六
    年罪犯減刑條例第2條第1項第3款之規定，分別減其宣告刑
    各二分之一，並別諭知易科罰金之折算標準，就被告乙○○
    部分並定其執行刑及諭知易科罰金之折算標準。又被告丙○
    ○前未曾因故意犯罪受有期徒刑以上刑之宣告；被告乙○○
    前因故意犯竊盜罪，經臺灣高等法院臺中分院判處受有期徒
    刑8月確定，送監執行，於88年4月18日縮短刑期執行完畢，
    有臺灣高等法院被告前案紀錄表各1份在卷可參，被告丙○
    ○前未曾因故意犯罪受有期徒刑以上刑之宣告；被告乙○○
    前因故意犯罪受有期徒刑8月之宣告執行完畢後，5年以內未
    曾因故意犯罪受有期徒刑以上刑之宣告，2人因一時失慮致
    犯本罪，犯後坦承罪行，已表悔悟，所生危害情節尚非重大
    ，經此教訓，當知警惕，應無再犯之虞，所宣告之刑均以暫
    不執行為適當，爰依刑法第74條第1項第1款之規定，均諭知
    緩刑2年，並命其等各向公庫支付新臺幣12萬5000元（此部
    分均得為民事強制執行名義），以勵自新。
三、據上論斷，應依刑事訴訟法第369條第1項前段、第364條、
    第299條第1項前段，修正前商業會計法第71條第1款，稅捐
    稽徵法第41條、第47條第1項、第43條第1項、刑法第2條第1
    項、第11條前段、第28條、第31條第1項 (修正前)、第55條
    (修正前)、第56條 (修正前)、第41條第1項前段 (修正前)
    、第51條5款 (修正前)、第74條第1項第1款、第2款、第2項
    第4款、修正刪除前罰金罰鍰提高標準條例第2條、中華民國
    九十六年罪犯減刑條例第2條第1項第3款、第7條、第9條，
    判決如主文。
    本案經檢察官甲○○到庭執行職務。
中    華    民    國    98    年    4     月    30    日
            刑事第九庭  審判長法  官  江  德  千
                              法  官  許  旭  聖
                              法  官  康  應  龍
以上正本證明與原本無異。
如不服本判決應於收受送達後十日內向本院提出上訴書狀，其未
敘述上訴之理由者，並得於提起上訴後十日內向本院補提理由書
（均須按他造當事人之人數附繕本）「切勿逕送上級法院」。
                              書記官  陳  振  海
中    華    民    國    98    年    4     月    30    日
附表：
┌──┬───────────┬──────────┬────────────┐
│編號│發票號碼              │發票日期            │金額（含稅）            │
├──┼───────────┼──────────┼────────────┤
│1   │DU00000000號          │94年1月1日          │999600元                │
├──┼───────────┼──────────┼────────────┤
│2   │DU00000000號          │94年1月3日          │999600元                │
├──┼───────────┼──────────┼────────────┤
│3   │DU00000000號          │94年1月4日          │999600元                │
├──┼───────────┼──────────┼────────────┤
│4   │DU00000000號          │94年1月7日          │991200元                │
├──┼───────────┼──────────┼────────────┤
│5   │DU00000000號          │94年1月15日         │966000元                │
├──┼───────────┼──────────┼────────────┤
│6   │DU00000000號          │94年1月20日         │294000元                │
├──┴───────────┴──────────┼────────────┤
│總計                                              │0000000元               │
└─────────────────────────┴────────────┘


司法院資訊處製作；財團法人民間司法改革基金會備份。
